【裁判字號】    89,上,72
【裁判日期】    890425
【裁判案由】    不動產所有權移轉登記
【裁判全文】
台灣高等法院民事判決  八十九年度上字第七二號
      上  訴  人  乙○○
                  丙○○○
      被 上訴 人  丁○○（即鄭金匙承受訴訟人）住台北市○○區○○街一一八號
      被 上訴 人  甲○○○.
                              .
                              .
      右二人共同
      訴訟代理人  張玲綺律師
右當事人間請求不動產所有權移轉登記事件，上訴人對於中華民國八十八年十二月九
日臺灣臺北地方法院八十八年度訴更字第一八號第一審判決提起上訴，本院判決如左
：
    主    文
上訴駁回。
第二審訴訟費用由上訴人負擔。
    事    實
甲、上訴人方面：
壹、聲明：求為判決：
一、原判決廢棄。
二、被上訴人應給付上訴人新台幣六百八十六萬元及自民國八十五年十二月十日起至
    清償日止，按年息百分之五計算之利息。
三、請准供擔保宣告假執行。
貳、陳述：除與原判決記載相同者予以援用外，補陳略以：
一、上訴人購買係爭不動產時，係與中寶公司簽約。中寶公司稱系爭不動產係地主保
    留戶，中寶公司總經理胡錦輝先生曾在八十八年三月廿四日到庭作證鄭金匙就系
    爭買賣契約知情。
二、退步言之，雖由中寶公司簽約、收款，但契約上是蓋鄭金匙印章。鄭金匙於八十
    六年四月廿八日在第一審提出答辯狀內陳訴鄭金匙於合建案中，僅負責土地之提
    供與營建工程之監督，至於營建、銷售均由中寶公司全權負責，即知鄭金匙應負
    表見代理授權人之責。
參、證據：援用原審之立證方法外，聲請訊問證人林美麗、戴文來。
乙、被上訴人方面：
壹、聲明：求為判決：
一、請求駁回上訴。
二、如受不利之判決，被上訴人願提供第一銀行可轉讓定期存單作為擔保，請准宣告
    免為假執行。
貳、陳述：除與原判決記載相同者予以援用外，補陳略以：
一、鄭金匙生前未曾與上訴人締結過任何買賣契約，亦未曾授權任何人與上訴人締結
    契約。上訴人所據以向被上訴人主張權利之系爭預定房屋土地買賣契約書，係出
    於訴外人中寶建設有限公司所偽造。
二、鄭金匙非系爭契約之締約人，不應受該契約之拘束。
三、兩造均係中寶公司惡劣行徑下之受害人。
參、證據：援用原審之立證方法。
    理    由
一、上訴人主張其等於民國八十二年元月二十八日與被上訴人之被繼承人鄭金匙（於
    八十五年十二月二十五日死亡）訂約購買坐落台北市○○區○○段二小段二０七
    、二０八、二二０等三筆地號土地上，由鄭金匙與中寶建設公司（下稱中寶公司
    ）合建之『東園市』大廈編號Ａ棟陸樓一戶及基地，總價一千零九十萬元，上訴
    人已依約給付價金三百四十三萬元。依兩造所訂買賣合約書第八條約定，鄭金匙
    應於八十二年八月底以前開工，自實際開工日起七百個工作天完工。惟該『東園
    市』興建工程自八十四年七月起即陸續停工，並分別於八十四年九月十六日及八
    十五年四月十二日經台灣台北地方法院八十四年民執子字第二四九九號及八十五
    年民執全丑字第一一０六號強制執行事件查封『東園市』建物及部分土地在案。
    嗣經上訴人多次催告，乃由中寶公司於八十五年四月二十二日出具承諾書，承諾
    將於八十五年五月底、六月初辦理交屋，惟迄今上開建物及土地仍遭查封，鄭金
    匙顯已陷於給付不能，上訴人以起訴狀繕本之送達作為解除雙方所訂之房屋土地
    預定買賣合約書意思表示之通知，兩造間之買賣合約既經解除，依民法第二百五
    十九條規定，鄭金匙應返還上訴人已支付之價金三百四十三萬元價金，另依雙方
    合約書第十二條第四項約定賠償同額之違約金，被上訴人為鄭金匙之繼承人，爰
    求為判命被上訴人應給付六百八十六萬元及加算其法定遲延利息之判決。
    被上訴人則否認鄭金匙曾與上訴人簽訂任何買賣契約，辯稱鄭金匙並未授權任何
    人與上訴人簽訂契約，上訴人所提之系爭房屋土地預定買賣契約書，係中寶公司
    所偽造等語資為抗辯。
    （原審為上訴人敗訴之判決，上訴人提起上訴。）
二、上訴人主張其於八十二年一月二十八日與被上訴人之被繼承人鄭金匙訂約購買系
    爭不動產，並已支付買賣價金三百四十三萬元，係中寶公司代理鄭金匙與上訴人
    簽訂房屋土地預定買賣合約書等情，雖據提出房屋土地預定買賣合約書為證，但
    為被上訴人所否認，並以前揭情詞置辯。經查：
(一)、按請求履行債務之訴，除被告自認原告所主張債權發生原因之事實外，應先由原
    告就其主張此項事實，負舉證之責，必須證明其為真實後，被告於其抗辯事實，
    始應負證明之責。（最高法院四十三年台上字第三七七號判例意旨參照。）
(二)、
１、鄭金匙係民前九年十二月二十三日生，有戶籍謄本可稽，則於上訴人主張訂立本
    件契約之八十二年元月二十八日時，年已逾九十歲，衡情不可能自行訂約，且系
    爭契約上亦無代理人之記載。上訴人亦自承購買係爭不動產時，係與中寶公司簽
    約。是堪認系爭買賣合約非鄭金匙本人與上訴人簽訂。
２、上訴人主張其購買係爭不動產時，中寶公司稱系爭不動產係地主保留戶。中寶公
    司總經理胡錦輝（原名魏錦輝）曾於八十八年三月廿四日在高院作證鄭金匙就系
    爭買賣契約知情，足證中寶公司代理鄭金匙簽立之系爭不動產買賣合約書係真正
    等情。被上訴人則否認授權中寶公司代為出售系爭不動產。
    查證人胡錦輝（即中寶公司總經理）於本院八十八年度重上字第七０號審理時證
    稱：「這房子是我們（中寶）公司，不是鄭金匙的，只是以他名義來進行。我們
    是為了節稅才登記他（鄭金匙）名下」，「之前就有與鄭金匙協議好」，「合建
    多少錢？分多少間房子？再由公司賣，因有稅的問題，有的部分是是用地主名義
    來賣房子。」「（問：如果本件照原審八十五年度訴字第五一五四號判決，假如
    確定了這六百八十六萬應該誰付？）應該是我們（中寶公司）付」等情 (見本院
    八十八年度重上字第七０號卷第四六頁背面、四九頁背面、五十頁）。是就證人
    胡錦輝所述系爭房地應為中寶公司所有，而非鄭金匙所有，則中寶公司於出售系
    爭房地與上訴人前，即無必要取得鄭金匙之授權，是自難認中寶公司係經鄭金匙
    之授權而以鄭金匙名義與上訴人訂立系爭房地買賣契約。
３、上訴另人主張買賣契約上出賣人係蓋「鄭金匙」印章，鄭金匙於八十六年四月廿
    八日在第一審所提答辯狀自陳鄭金匙於合建案中，僅負責土地之提供與營建工程
    之監督，至於營建、銷售均由中寶公司全權負責，顯鄭金匙知中寶公司代理其出
    售系爭房地，應構成表見代理云云，亦為被上訴人所否認。查：
(1)、民法第一百六十九條所謂知他人表示為其代理人而不為反對之表示者，以本人實
    際知其事實為前提，其主張本人知此事實者，應負舉證之責（最高法院六十八年
    台字第一０八一號判例意旨參照）。
(2)、
、被上訴人否認買賣契約書上「鄭金匙」之印章為真正，上訴人亦未舉證證明該印
    章係真正。況我國人民將印章交付他人，委託該他人辦理特定事項者，比比皆是
    ，倘持有印章之該他人，除受託辦理之特定事項外，其他以本人名義所為之任何
    法律行為，均須由本人負責表見代理人之授權人責任，未免過苛（最高法院七十
    年台上字第六五七號判例參照），因此縱買賣契約書上鄭金匙之印章為真正，亦
    不得遽認鄭金匙應依表見代理之規定，負授權人責任。
、鄭金匙與中寶公司公司所訂合作興建大樓契約書（見本院八十八年度重上字第七
    ０號卷第五七頁至六一頁），並未就地主鄭金匙分得建物，委託中寶公司代為出
    售之記載。
、買賣合約書上出賣人鄭金匙之住址「台北市○○○路○段六號十二樓」係中寶公
    司當時之營業處所，此業據胡錦輝證述在卷（見本院前開卷第四七頁背面）。而
    上訴人提起本件訴訟（原審八十五年度訴字第五一五四號），被告鄭金匙之住所
    即記載上址（有起訴狀可稽），中寶公司收受法院通知書後，即由胡錦輝將鄭金
    匙以前因他案所簽之委任狀提出法院，胡錦輝亦無法肯認曾將本件上訴人起訴情
    事告知鄭金匙（見本院前開卷第四五至四七頁），是自難認中寶公司以鄭金匙名
    義提出之答辯狀內容為出自鄭金匙之本意。
、上訴人於八十六年二月廿六日出具同意書予與中寶公司，表明同意中寶公司繼續
    施工至八十六年五月三十日交屋（見八十五年度訴字第五一五四號第四十三頁）
    。
、上訴人就系爭房地之買賣價金，係交付予中寶公司而非鄭金匙，此為上訴人所不
    爭執。
、是綜上所述，上訴人尚無從證明鄭金匙知中寶公司以其名義簽訂本件買賣合約而
    不為反對之表示，自難認鄭金匙應負表見代理授權人之責。
三、綜上所述，上訴人未能舉證證明被上訴人之被繼承人鄭金匙係本件土地房屋預定
    買賣合約之出賣人，其主張對鄭金匙解除系爭契約，依民法第二百五十九條規定
    及契約第十二條第四項約定，請求鄭金匙之繼承人即被上訴人給付已付價金三百
    四十三萬元及同額違約金，計六百八十六萬元及附加利息，為無理由，不應准許
    。其假執行之聲請亦失所附麗，應併予駁回。原審為上訴人敗訴之判決，及駁回
    其假執行之聲請，並無不合。上訴意旨指摘原判決不當，求予廢棄改判，為無理
    由，應予駁回。
四、本件事證已有，兩造其餘攻擊防禦方法，經核與本判決之結果不生影響，爰不一
    論述。又上訴人聲請傳訊證人林美麗、戴文來以證明中寶公司總經理胡錦輝在自
    救會及公開場合曾多次提及上訴人所購房地係地主保留戶，及鄭金匙暨被上訴人
    早已知道其地主保留戶係上訴人所購買等情，核無必要，併予敘明。
五、據上論結，本件上訴為無理由，依民事訴訟法第四百四十九條第一項、第七十八
    條，判決如主文。
中      華      民      國    八十九    年      四      月      二十五  日
                                  臺灣高等法院民事第十一庭
                                      審判長法  官  吳  景  源
                                            法  官  連  正  義
                                            法  官  滕  允  潔
右正本係照原本作成。
如不服本判決，應於收受送達後二十日內向本院提出上訴書狀，其未表明上訴理由者
，應於提出上訴後二十日內向本院補提理由書狀（均須按他造當事人之人數附繕本）
上訴時應提出委任律師或具有律師資格之人之委任狀；委任有律師資格者，另應附具
律師及格證書及釋明委任人與受任人有民事訴訟法第四百六十六條之一第一項但書或
第二項（詳附註）所定關係之釋明文書影本。
中      華      民      國    八十九    年      四      月    二十六    日
                                            書記官  邵  淑  津
附註：
民事訴訟法第四百六十六條之一（第一項、第二項）：
對於第二審判決上訴，上訴人應委任律師為訴訟代理人。但上訴人或其法定代理人具
有律師資格者，不在此限。
上訴人之配偶、三親等內之血親、二親等內之姻親，或上訴人為法人、中央或地方機
關時，其所屬專任人員具有律師資格並經法院認為適當者，亦得為第三審訴訟代理人
。


司法院資訊處製作；財團法人民間司法改革基金會備份。
